【裁判字號】    92,易,192
【裁判日期】    920606
【裁判案由】    背信
【裁判全文】
臺灣臺北地方法院刑事判決                          九十二年度易字第一九二號
    公  訴  人  臺灣臺北地方法院檢察署檢察官
    被      告  丙○○
    選任辯護人  陳淑芬律師
                洪婷芸律師
右列被告因背信案件，經檢察官提起公訴（九十年度偵字第一一三０八號），本院判
決如左：
    主  文
丙○○為他人處理事務，意圖為自己不法之利益，而為違背其任務之行為，致生損害
於本人之利益，處有期徒刑伍月，如易科罰金以佰元折算壹日。緩刑貳年。
    事  實
一、丙○○自民國八十九年六月間起，受僱於台北市○○區○○路二段六二號匯豐汽
    車股份有限公司（下稱匯豐公司）信義分公司，擔任汽車銷售員職務，負責汽車
    銷售、收款及代辦保險業務，嗣於八十九年九月二十三日出售價值新臺幣（下同
    ）四十四萬元之汽車一輛予客戶乙○○。詎其於八十九年十一月七日，在上址公
    司處，受乙○○委託代辦上開汽車保險事宜，明知乙○○係委託其代向保險公司
    投保乙式汽車保險（保險內容包括車體損失險、竊盜損失險及第三人責任險）含
    強制汽車責任險，且代辦保險費用需實報實銷，竟意圖為自己不法利益，未經乙
    ○○同意，擅自變動投保內容，除以五千三百九十三元價格向富邦產物保險股份
    有限公司（下稱富邦公司）投保竊盜損失險及第三責任險，並以二千八百十八元
    價格向新安產物保險股份有限公司（下稱新安公司）投保強制汽車責任險外，僅
    以二千五百元價格向佑鼎科技股份有限公司（下稱佑鼎公司）辦理「汽車防盜保
    全系統」（產品名稱為「終極保鏢」）。丙○○為掩飾上開背信犯行，復於八十
    九年十一月十日辦理交車手續時，在上址公司處，向乙○○佯稱佑鼎公司前開產
    品保證內容均與乙式汽車保險相同，並提出該公司所出具之收款單，載明已收取
    費用一萬八千三百九十二元，併同前開其代乙○○所投保之竊盜損失險、第三責
    任險及強制汽車責任險之保費，各項費用共計二萬六千六百零三元，實際花費一
    萬零七百十一元，卻向乙○○收取二萬六千六百元，從中賺取差價一萬五千八百
    八十九元，而為違背其任務之行為，使乙○○未能享有保險公司所提供乙式汽車
    保險之保障，致生損害本人之利益。嗣乙○○接獲佑鼎公司核發之終極保鏢產品
    保證書，查覺該產品保證內容與乙式汽車保險內容不符，進而向匯豐公司信義分
    公司申訴，始悉上情。
二、案經匯豐公司訴由臺北市政府警察局信義分局報請臺灣臺北地方法院檢察署檢察
    官偵查起訴。
    理  由
一、訊據被告丙○○坦承於右揭時、地擔任匯豐公司信義分公司汽車銷售員，並受客
    戶乙○○委託代辦汽車保險事宜，惟矢口否認有何背信犯行，辯稱：乙○○當時
    並未指明要辦理乙式汽車保險，且嫌乙式保險保費需要三萬多元太貴，佑鼎公司
    前述產品係保證丟車賠車，伊曾向乙○○解說佑鼎公司前述產品與乙式保險內容
    之不同，惟乙○○考量價格因素，最後選擇辦理竊盜險、第三責任險、強制險及
    佑鼎公司前述產品，伊事前已與乙○○講明，乃向乙○○收取二萬六千六百元之
    保險費，交車後也將相關保險證明交付，卷內所附之交車確認表上亦無伊簽名，
    並非當時交車之確認證明，伊代為辦理投保，並無任何損害乙○○財產之行為，
    至於中間之差價則是屬於業務員之佣金云云。惟查：
  (一)右揭事實，業據告發人匯豐公司代理人甲○○指訴歷歷，核與被害人乙○○迭於
    偵查及本院審理時證述情節相符（見偵卷第三三頁反面至第三四頁、第四一頁反
    面、第七五頁反面、第九二頁及本院九十二年四月十日訊問筆錄），並有人事調
    查資料表、訂車契約書、統一發票、代辦收款單、匯豐汽車客戶交車確實表、新
    安公司強制汽車責任保險費收據、富邦公司汽車保險單、佑鼎公司收款證明單（
    以上均影本）、佑鼎公司產品責任查詢卡、該公司收款證明單及終極保鏢汽車防
    盜保全系統保證書各一份在卷可稽。被告雖辯稱：事前已向被害人乙○○詳加解
    釋乙式汽車保險及佑鼎公司前揭產品之不同，經被害人確認後，始選擇投保佑鼎
    公司產品云云，然為被害人乙○○否認，並指稱：交車時僅收到佑鼎公司產品責
    任卡，交車後一個月才收到終極保鏢汽車防盜保全系統保證書，察覺內容與其本
    欲投保之乙式汽車保險有異等語，被告亦不否認保證書是事後才補發乙情（見本
    院九十二年四月十日訊問筆錄），是被害人乙○○指陳：被告未事前徵詢其意見
    ，逕自代購終極保鏢汽車防盜保全系統一節，應較被告所辯可採。
  (二)被害人乙○○於本院審理時明確證稱：「伊當初購車時，就跟被告說要保乙式全
    險包含強制責任險在內，但未指明要保哪家公司，故委託被告代為辦理」等語（
    見本院九十二年四月十日訊問筆錄），且依告發代理人提出上開交車確認表影本
    之保險費用欄，除強制險、第三責任險、竊盜險、乘客險外，車損險部分係勾選
    乙式險，費用為一萬八千三百九十二元，足徵乙○○確係委請被告代為投保乙式
    汽車責任險。參以告發代理人甲○○於偵、審時陳稱：「依照公司規定只能向保
    險公司辦理汽車保險，業務員代向保全公司辦理，是業務員個人的事情，公司不
    知情也不允許」、「該空白表格是放在營業所單位主管或會計處，一般客戶不會
    任意取得，交車當天由業務員拿給客戶確認，客戶確認完畢後，再交給營業所主
    管」等語（見偵查卷第四一頁、本院九十二年五月十五日審判筆錄），若非當時
    辦理交車所填載，被害人乙○○如何從匯豐公司營業處所取得該確認表，是被告
    係接受乙○○委託辦理乙式汽車保險一節，應堪認定。被告雖否認前述交車確認
    表即為當時交車時所填載之表格，辯稱：伊並未在確認表簽名云云，不足採信。
    又被告辯稱：被害人乙○○事前所繳交保險費用根本不夠投保乙式汽車保險之保
    費等詞，惟一般汽車銷售業務員為購車客戶代辦保險所收取之費用，僅為預估數
    額，實際保險費用，仍須俟保險公司核發保單，始能確定其金額，被告所預收之
    款項縱有不足，大可要求車主補繳差額，豈能擅自未經被害人同意，逕自變更委
    託投保內容，所辯委無可採，是被告受乙○○委任代為辦理投保乙式汽車保險後
    ，未經乙○○同意，擅自變更投保內容，其有違背任務行為甚明。
  (三)查被害人乙○○原本委託被告代為投保之乙式汽車保險主要內容，包括車體損失
    險、竊盜損失險及第三人責任險，而被告為乙○○投保內容，除竊盜損失險及第
    三人責任險外，將原先應投保之車體損失險，變更為向佑鼎公司購買「終極保鏢
    」產品。而該產品保證責任僅限於被保證車輛在保證期限內「失竊」時，負其保
    證責任，提供同型同款之新車，在任何情況下均不作現金或其他方式之補償，此
    觀該產品保證條款第三條第一項及第四條規定至明，此即所謂「丟車賠車」，核
    與車體損失險係針對被保險汽車遇有「毀損」、「滅失」時，保險公司得選擇對
    其全部或一部加以修復，或調換零配件或現款賠償（見偵卷第十四頁告發人所附
    乙式汽車保險說明影本），二者內容顯有差異，攸關車主遇有保險事故發生時之
    理賠給付，勢將使被害人乙○○所購前開汽車車體遇有毀損滅失情形，無法獲得
    理賠，自足生損害乙○○本人之利益。
  (四)依匯豐公司提出之九十年新車保費速算表記載ＶＥＲＹＣＡ車系，車價四十四萬
    元，以被保險人乙○○年齡係介於二十五歲至三十歲之間，男性，其乙式保險費
    （即車體損失險）為二萬三千四百九十四元，有該速算表一份可憑（見偵查卷第
    五七頁），另依偵查卷附新安產物保險股份有限公司ＶＥＲＹＣＡ車系速查單（
    見偵卷第四五頁），以被保險人乙○○為例，其乙式保險費為二萬二千二百零八
    元，而被告向乙○○收取佑鼎公司前述產品需花費一萬八千三百九十二元，相差
    不過近四千元，且被告實際僅支付佑鼎公司二千五百元，竟向乙○○浮報高達近
    一萬六千元，被告辯稱其所抽取之佣金數額，遠比前揭產品售價高達八倍之多，
    顯與一般業務員從中抽取佣金之成數，比例懸殊，難以置信，衡與一般業界抽取
    佣金慣習迥異，被告於本院審理時亦自承有從保險費中賺取一萬多元（見本院九
    十二年三月六日訊問筆錄），其有為自己不法所有意圖，昭然若揭。
  (五)至佑鼎公司出具之收據所載之金額，係依據客戶申請單記載之金額開立，實際上
    由業務員向客戶收取，並未透過開立收據之人，本件產品公司建議售價為一萬八
    千三百九十二元，實際向被告收取二千五百元等情，業據佑鼎公司助理羅萱繪及
    業務員丁○○分別於偵、審時證述在卷（見偵卷第六三頁反面至第六四頁、本院
    九十二年五月十五日審判筆錄），核與被告供述大致相符，且有收款證明單一紙
    可稽，該收款證明單並無佑鼎公司或其負責人印文，僅蓋有經辦人羅萱繪之印文
    ，而羅萱繪並未親自接辦本件交易，僅係單純製作該紙證明，承辦業務員丁○○
    亦係遵循該公司作業流程接洽處理，均難謂有何明知業務登載不實罪嫌，被告既
    非佑鼎公司職員，該紙收款證明書亦非被告所製作，縱收款證明單之記載金額有
    所出入且為被告所明知，亦難認其有何行使業務登載不實文書之犯行，公訴人補
    充理由書認被告係共犯行使業務登載不實文書罪嫌云云，容有誤會，併予敘明。
  (六)綜上所述，本件事證明確，被告所辯顯無可採，辯護人聲請傳喚公司同事證明佑
    鼎公司確有賠償車主丟車之事實，核與本件背信犯行無涉，而無傳喚之必要，亦
    此敘明。故被告犯行洵堪認定，應予依法論科
二、被告丙○○受購車客戶乙○○委任，為其代辦投保乙式汽車保險事宜，竟意圖為
    自己不法利益，擅自變動投保內容，向佑鼎公司購買前開產品，並於辦理交車時
    ，出具佑鼎公司之收款單，併同其他代乙○○所投保之竊盜損失險、第三責任險
    之保費，佯稱各項花費共計二萬六千六百零三元，向乙○○收取二萬六千六百元
    ，僅實際花費一萬零七百十一元，從中賺取差價一萬五千八百八十九元，而為違
    背其任務之行為，使乙○○未能享有保險公司所提供乙式汽車保險之保障，致生
    損害本人之利益。核其所為，係犯刑法第三百四十二條第一項之背信罪。爰審酌
    被告之犯罪動機、目的、手段、所生危害及犯罪後之態度等一切情狀，量處如主
    文所示之刑。又被告行為後，刑法第四十一條業已修正，並於九十年一月十日經
    總統公布，於九十年一月十二日生效，茲比較新舊法文修正之結果，其中原舊法
    第四十一條「犯最重本刑為三年以下有期徒刑以下刑之罪，而受六月以下有期徒
    刑或拘役之宣告，因身體、教育、職業或家庭之關係，執行顯有困難，得以一元
    以上三元以下折算一日，易科罰金」之規定，已經修正之新法擴大得易科罰金之
    範圍，凡「所犯最重本刑為五年以下有期徒刑之罪」，符合前開與舊法相同之其
    他要件下，即得易科罰金，是適用新法即對被告原所犯最重本刑為有期徒刑五年
    以下之詐欺罪，使其有易科罰金之適用，對被告而言，自較有利，依刑法第二條
    第一項前段之規定，即應適用裁判時之新修正刑法第四十一條第一項規定為易科
    罰金之諭知。末查被告未曾受有期徒刑以上刑之宣告，有臺灣高等法院被告全國
    前案紀錄表可按，且與取得匯豐公司諒解，有和解書一份可憑，經此科刑教訓，
    當能知所警惕，信無再犯之虞，本院認為前開對其宣告之刑，以暫不執行為適當
    ，並宣告緩刑二年，用啟自新。
據上論斷，應依刑事訴訟法第二百九十九條第一項前段，刑法第三百四十二條第一項
、修正後第四十一條第一項前段、第七十四條第一款，罰金罰鍰提高標準條例第一條
前段、第二條，判決如主文。
本案經檢察官黃玉婷到庭執行職務
中      華      民      國    九十二    年      六      月      六      日
                                      臺灣臺北地方法院刑事第八庭
                                          法  官  胡宏文
右正本證明與原本無異。
如不服本判決，應於判決送達後十日內向本院提出上訴狀(應抄附繕本)。告訴人
或被害人如對於本判決不服者，應具備理由請求檢察官上訴，其上訴期間之計算
係以檢察官收受判決正本之日期為準。
                                          書記官  劉穗筠
中      華      民      國    九十二    年      六      月      十一    日
附本案論罪科刑依據之法條：刑法第三百四十二條第一項
中華民國刑法第三百四十二條
 (背信罪)
為他人處理事務，意圖為自己或第三人不法之利益，或損害本人之利益，
而為違背其任務之行為，致生損害於本人之財產或其他利益者，處五年以
下有期徒刑、拘役或科或併科一千元以下罰金。
前項之未遂犯罰之。


司法院資訊處製作；財團法人民間司法改革基金會備份。
